---
output: 
  pdf_document:
    includes:
      in_header: preamble.tex
    number_sections: true
geometry: margin=2.5cm
fontsize: 12pt
fontfamily: fourier
---

\begin{appendices}
\titleformat{\section}{\Large\bfseries}{Annexe \thesection.}{1em}{}


```{r annexe-setup, include=FALSE}
knitr::opts_chunk$set(echo = FALSE, message = FALSE, fig.align = "center")

library(tidyverse)
library(magrittr)
library(kableExtra)
library(janitor)

source("~/memoire-ambassades/code/fonctions.R")

f <- readRDS("~/memoire-ambassades/data/diplomatic_relations_all.rds")
pays <- read.csv("~/memoire-ambassades/data/pays_clean.csv",encoding="UTF-8")
```

\section{Données et méthodologie}
\subsection{Liste des pays de la base \textit{Diplometrics: Diplomatic Representation}}\label{annexe-liste-pays}
`r str_c(pays$label,collapse=", ")`. 

Les entités contestées ou qui ne sont pas un état membre de l'ONU sont: la Chypre du Nord, le Kosovo, Montserrat, le Saint-Siège, et Taïwan.

\subsection{Liste des pays qui ont changé} \label{annexe-pays-change}
```{r plat-paysautre}
pays_autres <- read.csv2("~/memoire-ambassades/data/pays_autres.csv",encoding = "UTF-8")
pays_autres %>% 
  kbl(caption = "Pays anciens et nouveaux",
      booktabs = T,linesep="") %>% 
  kable_styling(font_size = 10, latex_options="HOLD_position")
```

\section{Résultats}

\subsection{Cartes supplémentaires} \label{annexe-cartes}

\begin{figure}[hp]
\centering

\begin{subfigure}[b]{0.9\textwidth}
\centering
\includegraphics[width=1\textwidth]{../graphics/simple_annees60.png}
\caption{Années 60}
\end{subfigure}
\end{figure}

\begin{figure}[hp]
\centering
\ContinuedFloat

\begin{subfigure}[b]{0.9\textwidth}
\centering
\includegraphics[width=1\textwidth]{../graphics/simple_annees70.png}
\caption{Années 70}
\end{subfigure}

\begin{subfigure}[b]{0.9\textwidth}
\centering
\includegraphics[width=1\textwidth]{../graphics/simple_annees80.png}
\caption{Années 80}
\end{subfigure}

\caption{Réseau des ambassades à accréditations multiples, par décennie.}
\label{annexe-graph-decades}
\end{figure}

\end{appendices}
